臺灣板橋地方法院刑事判決　　　　　　　　　　　　　　九十年度自字第四三八號
　　自　訴　人　陸燕交通有限公司
　　代　表　人　甲○○
　　代　理　人　乙○○
　　被　　　告　丁○○
右列被告因詐欺等案件，經自訴人提起自訴，本院判決如左：
    主  文
丁○○無罪。
    理  由
一、自訴意旨略以：被告丁○○於民國九十年五月十五日與自訴人簽訂分期付款附條
    件買賣契約書，約定以分期付款方式向自訴人購買車牌號碼七Ｍ─七五七號計程
    車一輛，並約定由自訴人提供自營計程車牌照參加計程車客運服務營業；自訴人
    已於九十年五月十五日將前開車輛、車牌及行照交付被告使用，詎被告竟意圖為
    自己或第三人不法之所有，以簽訂前開買賣契約書為詐術，使自訴人將前開計程
    車、車牌及行照交付被告，並以前開詐術方法從自訴人處取得分期車款、行費、
    稅金、車險費用及免繳罰單等財產上不法利益，蓋被告自九十年七月十五日起至
    九十年十月十五日止，已積欠自訴人前開款項計新台幣（下同）六萬二千二九十
    九元，迄未給付，因認被告此部分行為涉犯刑法第三百三十九條詐欺罪嫌；又自
    訴人於九十年十月十六日委任律師發函定期催告被告給付所欠款項，逾期即以該
    函為解除前開買賣契約之意思表示，惟被告置之不理，是前開買賣契約已合法解
    除，前開計程車、車牌及行照實屬自訴人所有，詎被告意圖為自己或第三人不法
    之所有，侵占其所持有自訴人之前開計程車、車牌及行照，迄不歸還，因認被告
    此部分行為涉犯刑法第三百三十五條第一項之侵占罪嫌云云。
二、按犯罪事實，應依證據認定之，無證據不得推定其犯罪事實。又不能證明被告犯
    罪者，應諭知無罪之判決，刑事訴訟法第一百五十四條、第三百零一條第一項分
    別定有明文。又，自訴人之指訴係以使被告入罪為目的，必須調查其他證據證明
    自訴人之指訴與事實相符，始可採為證據，實務上著有明例。次按刑法第三百三
    十九條詐欺罪之成立，以意圖為自己或第三人不法所有，以詐術使人將本人或第
    三人之物交付或得財產上不法利益為要件。所謂詐術，必須被詐欺人因其詐欺而
    陷於錯誤，若其所用方法，不能認為詐術，亦不致使人陷於錯誤，即不構成該罪
    ，最高法院著有四十六年台上字第二六０號判例可資參照。又刑法上之侵占罪，
    須持有人變易其原來之持有意思而為不法所有之意思，始能成立，如僅將持有物
    延不交還或有其他原因致一時未能交還，既缺乏主觀要件，即難遽以該罪相繩（
    參照最高法院六十八年台上字第三一四六號判例意旨）。再按一般債權債務關係
    ，不論起因於借貸、買賣、出租、合夥、投資、跟會、承攬工程、提供勞務或其
    他法律行為，性質上均屬私法行為；而任何與金錢有關之交易或營利活動，都有
    正常風險，高利潤之投資活動或高利息之借貸行為，尤其具有極高之風險；事前
    選擇交易、借貸或投資對象，預防或避免可能之交易損失，是每一個從事交易之
    現代人應具備之常識；如發生財務糾紛，當事人間無法就問題之解決達成協議，
    正當之處理方式應係透過民事程序，向法院民事庭提起訴訟或依非訟程序保全債
    權，或請求鄉、鎮、市公所進行調解。除債務人之行為確已符合詐欺、侵占、背
    信、偽造文書等罪名之構成要件外，原則上均與刑事犯罪行為無關。然而，長久
    以來，台灣社會債權人利用司法機關免費刑事程序索討債款之情形十分普遍，這
    些金錢糾紛案件，通常性質上屬於民事法律關係之清償債務事件，債權人為使刑
    事偵查審判機關受理這些案件，並達成迫使債務人出面解決債務之目的，常逕以
    債務人作為刑事被告，向偵查機關提出告訴，或向審判機關提出自訴，期使債務
    人在面臨刑事程序之心理壓力下，出面解決債務，此種案件可稱之為「假性財產
    犯罪案件」。
三、訊據被告丁○○固坦承曾於右揭時地向自訴人租用上開計程車一輛，由自訴人提
    供自營計程車行牌照及行照參加計程車客運服務等情，惟堅詞否認有詐欺及侵占
    之犯行，並辯稱：伊與自訴人簽訂上開買賣契約書後，南下照顧生病的母親，並
    交代伊子幫伊繳納分期之車款、行費及稅金等費用，惟伊子未按時繳納，伊因在
    南部而不知此事，亦未收到自訴人委任律師所發之催告函，嗣伊知悉後已於九十
    年一月十七日將上開計程車歸還自訴人，並於同年月二十四日給付自訴人五萬三
    千元，自訴人並同意由伊繼續駕駛上開計程車等語。
四、經查：
  (一)自訴人提出之分期付款附條件買賣契約書影本一份，僅能證明被告有向自訴人租
    用上開車輛，由自訴人提供自營計程車行牌照及行照參加計程車客運服務之事實
    ，不能證明被告有意圖為自己不法之所有，施用詐術取得上開車輛、車牌及行照
    之情事。觀諸被告於上開買賣契約書上書寫之姓名、身分證字號及地址，均與卷
    附法務部戶役政連結作業系統所載被告之戶籍資料相符，且簽訂契約時由被告已
    成年之子丙○○擔任連帶保證人，顯見被告並無施用詐術，使自訴人陷於錯誤而
    交付上開車輛、車牌及行照，或因此取得分期車款、行費、稅金、車險費用及免
    繳罰單等財產上不法利益之情事。自訴人之代理人乙○○於本院審理時亦自承本
    件係屬誤會一場等語，顯然自訴人係以被告未依約按時給付前開買賣契約之分期
    款項即推定被告有施用詐術之嫌疑，殊不可取。
  (二)被告已於九十年一月十七日將上開計程車歸還自訴人，並於同年月二十四日給付
    自訴人五萬三千元，自訴人並同意由被告繼續駕駛上開計程車之事實，已經自訴
    人之代理人乙○○於本院審理時到庭陳述無訛，足徵被告辯稱伊無不法所有之意
    圖，應非子虛。
  (三)自訴人提出其委任律師催告自訴人及丙○○於函達三日內清償六萬二千二百九十
    九元，逾期即以該函為解除買賣契約意思表示之函及掛號郵件收件回執影本各一
    紙，惟被告辯稱伊未收受該存證信函，觀之上開收件回執係由「李家富」蓋章收
    受，而非被告親收，自訴人又未能舉證證明被告或已實際收受上開律師函，不能
    認定被告已知悉自訴人表示解除契約之意思。縱認自訴人已合法解除上開買賣契
    約，亦僅生自訴人得向被告請求返還上開車輛之債權，於被告返還上開車輛前，
    該車仍屬被告所有，亦與侵占罪之構成要件不符。況且被告主觀上既無將上開車
    輛、車牌及行照據為己有之不法意圖，自不得以侵占罪相繩。
五、綜上所述，被告所辯尚堪採信；被告一時之間未能返還上開車輛、車牌及行照，
    其主觀上缺乏不法所有之意思，客觀上亦無施用詐術之情事，自難僅憑自訴人片
    面之指訴，即遽對被告以詐欺、侵占罪相繩；自訴人所指前揭情事，純屬民事債
    務糾葛，應循民事途徑救濟解決之。依前揭說明，本件不能證明被告犯罪，自應
    諭知被告無罪之判決。
據上論斷，應依刑事訴訟法第三百四十三條、第三百零一條第一項，判決如主文。
中      華      民      國      九十一      年    二    月      八      日
                                      臺灣板橋地方法院刑事第三庭
                                          法  官  樊  季  康
右正本證明與原本無異
如不服本判決應於送達後十日內向本院提出上訴狀
                                          書記官  馬  秀  芳
中      華      民       國     九十一      年    二    月      十五    日
